臺灣嘉義地方法院民事判決
110年度重訴字第38號
原      告  王永芳  
法定代理人  王崇哲  
訴訟代理人  林德昇律師
被      告  黃王玉霞

            黃士銘  
            黃淑瓊  
            黃俊銘  
            黃淑絹  

上五人共同
訴訟代理人  林春發律師
上列當事人間不動產所有權移轉登記事件，於民國111年5月26日
言詞辯論終結，判決如下：
    主  文
被告黃王玉霞、黃士銘、黃淑瓊、黃俊銘、黃淑絹應於原告給付
新臺幣1,950,587元之同時，將附表一所示土地及建物，如附表
一「被告等五人名下應有部分比例」欄位之百分之23.75，辦理
所有權移轉登記予原告。
訴訟費用新臺幣312,784元由被告等五人連帶負擔。 
    事實及理由
壹、原告起訴主張
一、如附表一編號1至11之土地、編號12之建物（以下合稱系爭
    不動產），現由被告等五人以繼承為原因而公同共有。民國
    88年間，原告王永芳與被告等五人之被繼承人黃正雄、訴外
    人官敏生、蔡正元、黃竹南、黃竹義、李聞台、官敏源等人
　　，依比例出資購得，各人出資比例為：原告王永芳23.75%、黃正雄47.5%、官敏生23.75%、蔡正元1%、黃竹南1%，黃竹義1%、李聞台1%、官敏源1%。上開出資人因考量統一處理之方便性，約定將土地登記於黃正雄名下，相關出售、出租等事宜，均由上開出資人協調處理，並按比例分得租金及負擔稅金，且將所有權狀由大六企業股份有限公司統一保管。故以黃正雄為出名人，其他出資人為借名人，成立借名登記契約。兩造就附表一編號12之建物亦成立借名登記契約。借名登記契約性質與委任關係類似，應類推適用民法委任終止之相關規定。而黃正雄於108年6月27日死亡，故借名登記契約已消滅。
二、縱使法院認為借名登記契約不因黃正雄死亡當然終止，被告
　　等五人自應繼承借名登記契約之法律關係，則兩造間就系爭
　　不動產所存在之借名登記契約，原告依民法第549條第1項之
　　規定終止兩造間之借名登記契約。是以，原告以本件起訴狀
　　繕本之送達作為終止系爭不動產借名登記契約之意思表示，
　　並依借名登記契約終止後之返還請求權(類推適用第541條第
　　2項）、不當得利返還請求權（民法第179條），請求被告等
　　五人就系爭不動產應有部分23.75%移轉登記予原告王永芳。
三、並聲明：被告黃王玉霞、黃士銘、黃淑瓊、黃俊銘、黃淑絹
    應將系爭不動產應有部分百分之23.75移轉所有權登記予原
    告。訴訟費用由被告等五人負擔。
貳、被告答辯聲明
一、按解除權之行使，應向他方當事人以意思表示為之。契約當
　　事人之一方有數人者，前項意思表示，應由其全體或向其全
　　體為之，民法第258條第1項定有明文。又依照民法第263條
　　規定，第258條及第260條之規定，於當事人依法律之規定終
　　止契約者準用之。本案合資購地承諾書，登記名義人為被告
　　共同被繼承人黃正雄，其餘則為各合資購地人，屬於契約之
　　一方有多數人，原告如要主張終止登記合約，依照上開法條
　　規定，必須要由合資購地人全體向黃正雄之全體繼承人為意
　　思表示，原告一人主張終止登記合約於法不合，應予駁回。
二、依照承諾書第三條約定：「如將來辦理移轉登記各人名下時
　　，其所發生之增值稅及其他一切稅費，均由登記所有人負擔
　　」。查借名登記人黃正雄於108年6月27日死亡，黃正雄之繼
　　承人(即被告等五人)於110年4月20日繳納遺產稅17,302,869
　　元，扣除黃正雄繼承人應繳納之遺產稅後，餘額應由其餘合
　　資者補貼黃正雄之繼承人(即被告等五人)。因原告未負擔上
    開費用，其請求移轉登記顯無理由。退步言之，如認上開費
    用之負擔與移轉登記請求權間具有同時履行抗辯關係，被告
    則提出同時履行抗辯等語。
三、並聲明：原告之訴駁回、訴訟費用由原告負擔。
參、本件整理並協議兩造不爭執事項暨簡化爭點（部分文字用語
    修正）
一、兩造不爭執之事項
  ㈠原告、被告等五人之被繼承人黃正雄、訴外人官敏生、官敏
    源、蔡正元、黃竹南、黃竹義、李聞台，前於88年3月簽立
    承諾書(本院卷一第81頁) ，購買土地並成立借名登記契約(
     註：本件系爭11筆土地，為88年3月承諾書所載土地標的經
    部分分割或徵收之後，目前仍尚未處理之土地）。另就系爭
    建物（門牌嘉義市○○路0段000號) ，黃正雄、原告王永芳等
    人亦興建並成立借名登記契約。
  ㈡88年3月承諾書所載之標的，原告及黃正雄之比例各為23.75
　　%、47.5%。原告及黃正雄就系爭建物之比例，亦各為23.75%
　　、47.5% 。
  ㈢88年3月承諾書第三條約定：如系爭不動產辦理移轉登記到各
    投資人名下時，所發生的增值稅及其他一切稅賦，由受移轉
    登記的所有人負擔。系爭建物關於辦理移轉登記之稅賦負擔
    ，亦同。
  ㈣黃正雄過世時，經國稅局核定遺產總額為299,615,535元(包
    含系爭不動產在內)，遺產淨額為139,438,863元，遺產稅應
    納稅額為17,302,869元。被告等五人已如數繳納遺產稅。
  ㈤系爭不動產經國稅局核定之金額總計為139,559,718元。
  ㈥扣除其他人就系爭不動產持分比例之價值73,268,852元(139,
    559,718×52.5%)後，黃正雄本人的遺產總額(含系爭不動產4
    7.5%之財產價值)應為226,346,683元（299,615,535-73,268
    ,852）。
  ㈦黃正雄死亡時，關於「生存配偶剩餘財產請求權」部分，國
    稅局將系爭不動產100%之價值計入後，所核定金額為87,066
    ,046元。
二、經兩造協議簡化之爭點
  ㈠原告一人行使借名登記之終止權是否合法？
  ㈡被告以原告應依23.75%比例負擔遺產稅差額為同時履行抗辯
　　，有無理由？　　
肆、本院之判斷
一、原告一人行使借名登記契約終止權部分
  ㈠原告主張於88年3月就系爭承諾書所載之土地，與黃正雄(被
    告等五人之被繼承人）、官敏生、官敏源、蔡正元、黃竹南
　　南、黃竹義、李聞台成立借名登記契約，另就系爭建物亦成
    立借名登記契約等事實，業據提出系爭承諾書、附表一所示
    土地及建物之登記謄本、異動索引等為證（詳本院卷㈠第81
　　、121至227頁），且為被告等五人所不爭執，並經本院列為
    不爭執事項，堪信屬實。
　㈡原告另主張其與黃正雄間之借名登記契約，因黃正雄死亡而
    由被告等五人繼承。故原告主張終止與被告等五人間之借名
    登記契約等語，被告則抗辯終止權的行使，依法律規定必須
    由本件合資購地之人全體向黃正雄之全體繼承人為意思表示
　　，原告一人終止借名登記契約不合法等語。
　㈢按終止契約，係指當事人之一方，行使其本於法律或契約所
    定之終止權，使契約歸於消滅之一方的意思表示而言。借名
    契約乃著重於當事人間之信任關係，性質與委任契約類同，
　　有關契約之終止，應類推適用委任契約之相關規定。而終止
    權之行使，依民法第263條準用同法第258條規定，應向他方
    當事人以意思表示為之。契約當事人之一方有數人者，該意
    思表示，應由其全體或向其全體為之，此為終止權行使之不
    可分性。然而，終止契約為當事人之權利，亦得由當事人就
    終止權之行使另行特約。
　㈣經本院詢問：88年3月系爭承諾書的契約當事人共8人，然僅
    原告起訴向被告為借名登記契約終止之意思表示，有何意見
　　？原告陳稱：依據95年5月2日協議書第二條提到「一年內沒
    有處分完畢，按照各自的出資百分比分割分配」，所稱「按
    各自出資百分比分割分配」的約定，是認為既然無法分割處
    分完畢，就要把土地按出資比例分配給各個出資人，所以才
    會接著約定分割移轉登記所需的稅費有登記取得人負擔等語
    （詳本院卷㈠第354、355頁）。本院審酌兩造不爭執真正之9
    5年5月2日協議書（下稱系爭協議書）記載：「黃正雄與楊
    月等人（註：楊月等為官敏生之繼承人）為解決官敏生生前
    合夥投資之股權，協議處理方式如下：....二、官敏生於00
    年合資購買登記在黃正雄名下之土地，....，如有未能在一
    年內處分完畢部分，則按各出資百分比分割分配」，且系爭
    協議書經黃正雄、楊月、原告王永芳、黃義竹等人簽名（詳
    本院卷㈠第275頁)。由系爭協議書另行約定「如未能在一年
    內處分完畢部分，則按各出資百分比分割分配」之內容，堪
    認出名人黃正雄與原告等人間就借名登記契約之終止權，有
    另外為終止權行使之約定。故本件原告依照系爭協議書與黃
    正雄間終止權行使之約定，以起訴狀繕本之送達向被告等五
    人（黃正雄繼承人）為終止借名登記契約之意思表示，洵屬
    可採。
二、原告請求系爭不動產應有部分之23.75%辦理移轉登記部分
　㈠原告有出資合購系爭不動產
　⒈原告主張88年間與黃正雄、訴外人官敏生、蔡正元、黃竹南
　　、黃竹義、李聞台、官敏源等人出資購買土地，嗣後合資取
    得系爭建物，均借名登記在黃正雄名下乙情，業據提出88年
    3月系爭承諾書、台灣高等法院台南分院檢察署處分書等影
    本為證（詳本院卷㈠第81至91頁）。被告不爭執系爭承諾書
　　、處分書之真正(詳本院卷㈠第244、245頁)，惟否認原告有
    出資，抗辯原告應就出資乙事舉證證明。
　⒉原告主張訴外人楊月前曾對黃正雄提起侵占之刑事告訴，依
　　上開處分書內容記載「前開土地係由黃正雄、王永芳等八人
　　合資購買，約定土地登記被告(黃正雄)名下，土地相關出售
　　出租等事宜，均應經出資人協調處理，並按比例分享租金及
　　負擔租稅一情，有被告(黃正雄)提出之承諾書可資佐證」，
　　且原告亦有按合資比例，就系爭建物出租之租金金額受分配
　　（詳本院卷㈠第87頁），足證系爭不動產原告確實有出資等
　　語。本院審酌黃正雄於刑事案件偵查中，不但提出系爭承諾
　　書自承系爭不動產是八人合資購買之事實，亦自承按出資人
　　之比例分享租金及負擔租稅等語，復佐以原告等人多年來有
　　按比例收受租金之事實，亦據原告提出確認同意書及支票影
　　本為憑（詳本院卷㈠第409至415頁），足見原告確實有實際
　　出資合購系爭不動產無誤。
　⒊另參酌被告等五人自行提出之系爭協議書記載：「為解決已
    故股東官敏生(楊月之被繼承人)生前合夥投資之股權..二、
　　官敏生於00年合資購買登記在黃正雄名下之土地（詳如承諾
　　書）...」，並經黃正雄簽名為憑(詳本院卷㈠第275、279頁
　　），益證系爭不動產確實是原告等八人出資合購無誤，被告
    等五人空言否認原告等人有出資云云，與事實不符，要無可
    採。　　
　㈡原告請求辦理移轉登記部分
　⒈就系爭不動產借名登記在黃正雄名下，原告與黃正雄對系爭
    不動產所占比例各為23.75%、47.5%等事實，兩造均無爭執
　　，且經本院列為不爭執事項(詳本院卷㈡第86頁)，自堪信屬
    實。被告固抗辯原告未出資云云，惟依原告所舉證據，本院
    認原告確有出資之事實，已如前述。則原告既證明其有出資
    事實，則原告終止借名登記契約後，依民法第179條不當得
    利規定，請求系爭不動產應有部分23.75%移轉登記予原告等
    語，即屬有據。
　⒉至於被告另抗辯系爭不動產為被告等五人公同共有，在公同
    共有變更登記為分別共有前，如法院判決將系爭不動產一定
    比例移轉登記給第三人，地政事務所是否可辦理所有權移轉
    登記？法令依據何在？經本院闡明法律見解後，被告仍堅稱
    依法令無法辦理移轉登記，嗣經本院函詢後，嘉義市地政事
    務所111年1月13日函覆稱：「若真正權利人為原告，而非名
    義上權利人即被繼承人所有，本所將依當事人提出之法院確
    定判決主文所載內容，辦理『判決移轉』登記。」（詳本院卷
    ㈠第297、301頁）。故被告抗辯本件依法無法辦理登記云云
    ，要無可採。
三、被告行使同時履行抗辯部分　
　㈠被告抗辯稱：依系爭承諾書第三條約定：「如將來辦理移轉
    登記各人名下時，其所發生之增值稅及其他一切稅費，均由
    登記所有人負擔」。而黃正雄於108年6月27日死亡，被告等
    五人繳納遺產稅17,302,869元，扣除黃正雄繼承人應繳納之
    遺產稅後，餘額應由其餘合資者負擔。因原告並未負擔，其
    請求移轉登記無理由。退步言之，如認上開費用之負擔與移
    轉登記請求權間具有同時履行抗辯關係，被告則提出同時履
    行抗辯等語。
　㈡經查，系爭承諾書第三條約定：「如將來辦理移轉登記各人
    名下時，其所發生之增值稅及其他一切稅費，均由登記所有
    人負擔」（詳本院卷㈠第81頁），是以，依兩造間之約定，
    借名登記契約終止後，一方負有依出資比例辦理移轉登記之
    義務，另一方負有負擔因此所生之稅款義務。而所謂同時履
    行抗辯，係指雙務契約當事人因互負債務，一方當事人於他
    方未為對待給付以前，得拒絕自己之給付。其作用僅係暫時
    拒絕自己之給付，延緩他方行使權利。是法院於命被告給付
    之判決，附以原告為對待給付之條件者，僅係被告於原告提
    出對待給付前，得拒絕自己之給付而已。
　㈢而兩造間借名登記契約既已終止，原告依不當得利法律關係
    請求依原告出資比例23.75%辦理移轉登記為可採，業經本院
    認定如前，則被告行使同時履行抗辯權，揆諸前揭說明，僅
    係在原告未為對待給付之前，得拒絕自己之給付而已，故被
    告抗辯因原告未為對待給付，不得請求辦理移轉登記云云，
    尚無足憑採。然兩造間之借名登記契約既互負債務，則被告
    行使同時履行抗辯權，主張因系爭不動產借名登記在黃正雄
    名下之故，導致被告等人負擔的遺產稅金額增加，在原告未
    給付原告應負擔之遺產稅部分以前，拒絕辦理移轉登記云云
　　，即屬可採。
　㈣是以，關於因為系爭不動產借名登記在黃正雄名下，導致被
    告等五人繳納之遺產稅金額增加，其中原告應負擔部分之金
    額為若干，即為兩造爭執重點所在。
  ㈤關於黃正雄遺產稅如果計算，兩造各自提出計算方式及計算
    金額：
  ⒈原告方面主張：
　  依111年4月21日準備㈢狀所附王世坤會計師第二次出具修正
　  之「被繼承人黃正雄遺產稅計算表」(本院卷㈡第43、87頁)
　　。計算表內容如附表二所示。
　　【註：111年2月21日準備書狀所附王世坤會計師第一次出具
    之「被繼承人黃正雄遺產稅計算表」(本院卷㈠第337頁），
　　原告不再主張（見本院卷㈡第84頁）】
　⒉被告方面主張：
　  依111年3月25日答辯㈢狀所附何永欽會計師出具之「被繼承
    人黃正雄遺產稅計算表」(本院卷㈠第370頁、卷㈡第87頁)
    。計算表內容如附表三所示。
　　【註：被證六葉寶慶會計師出具之計算表(本院卷㈠第293頁)
    ，被告不再主張（見本院卷㈡第84頁）】　
  ㈥關於黃正雄遺產稅計算方式及金額，兩造提出之附表二、附
    表三計算表：
　⒈關於黃正雄過世時，其名下之遺產經國稅局核定遺產總額為2
    99,615,535元(包含系爭不動產在內，其中系爭不動產經國
    稅局核定金額總計為139,559,718元)，遺產淨額為139,438,
    863元，遺產稅應納稅額為17,302,869元等事實，業據原告
    提出遺產稅核定通知書為證（詳本院卷㈠第287至290頁），
    且為被告所不爭執，堪信為真實。
  ⒉扣除原告等其他合資人就系爭不動產權利所占比例之價值73,
    268,852元(139,559,718×52.5%)後，黃正雄本人的遺產總額
    （含系爭不動產47.5%之財產價值）應為226,346,683元（29
    9,615,535-73,268,852），亦為兩造所不爭執。
　⒊因此，計算黃正雄遺產稅(含系爭不動產47.5%之財產價值)之
    各基礎項目，附表二、附表三唯一的差異僅在於：扣除系爭
    不動產其他人出資的52.5%之後，黃正雄配偶的「配偶剩餘
    財產請求權金額」為多少？簡言之，扣除系爭不動產其他人
    出資的52.5%之後，原告主張黃正雄配偶的「配偶剩餘財產
    請求權金額」為63,155,392元（詳本院卷㈡第43頁），被告
    主張金額為73,990,906元（詳本院卷㈠第370頁)。故本院就
    黃正雄配偶的「配偶剩餘財產請求權金額」究為多少，加以
    說明如后。　
　⒋黃正雄死亡時，關於「生存配偶剩餘財產請求權」部分，必
    須確定附表四所示被繼承人及生存配偶之財產金額（A1、B1
    欄位）、債務金額（A2、B2欄位），以此計算出兩人之剩餘
    財產差額（A、B欄位），並計算出兩人剩餘財產差額之半數
    金額（C欄位，即A-B/2之金額）。另外，被繼承人遺產中，
    如有應自遺產總額中扣除之財產，例如無償提供公眾通行之
    道路土地，雖應列入該項請求權之價值計算，但其後於核算
    遺產稅時，自遺產中扣除之剩餘財產差額分配請求權價值中
　　，因已包含上開應自遺產中扣除之財產，則該重複扣除部分
    應再自遺產中減除【減除之公式：剩餘財產差額分配請求權
    價值×（不計入遺產總額之財產價值+應自遺產總額中扣除之
    財產價值)/被繼承人所遺列入差額分配請求權計算範圍之財
    產價值】。
　⒌而黃正雄死亡時，經國稅局計算之生存配偶行使剩餘財產請
    求權之金額為87,066,046元（如附表四所示被告提出之計算
    表，卷㈠第373、380頁）。　
　⒍然而，黃正雄之財產價值，應扣除系爭不動產由其他合資人
    出資之52.5%之價值，已如前述。則本件計算生存配偶剩餘
    財產差額分配請求權金額，應為附表五所示之63,155,392元
　　。詳言之，黃正雄過世時名下財產金額原列「253,938,035
    元」，扣除其他合資人出資之52.5%以後，黃正雄本人之實
    際財產金額應為180,669,183元（253,938,035-系爭不動產
    價值139,559,718×52.5%，附表五之A1欄位）。故黃正雄配
    偶得請求之剩餘財產差額為73,369,383元【(180,669,183-
    生存配偶剩餘財產價值33,930,417)/2，附表五之C欄位】。
　　再扣除應自遺產總額中扣除之財產價值25,151,547元（本件
    為黃正雄名下公共設施保留地47.5%之價值，黃正雄名下公
    共設施保留地全部價值52,950,626元×47.5%，附表五之D欄
    位），以及應減除重複扣除之金額10,213,991元（減除公式
    ：C×D/A1，附表五之E欄位）。則得扣除之剩餘財產差額分
    配請求權金額為63,155,392元(73,369,383-10,213,991，
　　附表五之F欄位）。　
　⒎系爭不動產扣除其他合資人出資之52.5%價值後，黃正雄配偶
    （即被告黃王玉霞)之配偶剩餘財產金額為631,155,392元。
    依此計算，則黃正雄遺產(含系爭不動產47.5%之價值)應繳
    納之遺產稅金額應為12,991,046元(計算式如附表二所示)。
　⒏黃正雄過世時，經國稅局核定遺產稅應納稅額為17,302,869
    元，被告等五人已如數繳納之事實，業據被告提出遺產稅繳
    款書為證（詳本院卷㈠第285頁)，且為原告所不爭執，堪信
    屬實。故系爭不動產扣除其他合資人出資之52.5%價值後，
    被告等五人多繳納之遺產稅差額為4,311,823元(17,302,869
　　-12,991,046)。原告依其出資比例23.75%計算，原告應負擔
    之金額為1,950,587元（4,311,823×23.75/52.5＝1,950,586
　　.5，元以下四捨五入)。
　⒐是以，原告給付1,950,587元予被告等五人之前，被告等五人
    得拒絕將系爭不動產應有部分23.75%辦理所有權移轉登記予
    原告。
　⒑至於被告主張扣除其他出資人就系爭不動產52.5%價值後，遺產稅之計算應如附表三所示，其中夫妻剩餘財產分配請求權金額為73,990,906元等語。本院觀諸被告提出夫妻剩餘財產分配請求權金額之計算式為：87,066,046×（139,559,718
     /253,938,035)-22,937,763（詳本院卷㈠第370頁，卷㈡第
　　66、69頁）。但國稅局原本核定之夫妻剩餘財產分配請求權
　　金額87,066,046元，是以系爭不動產全部價值來計算，所得出的87,066,046元本身就是錯誤的計算結果，然被告逕以計算錯誤之結果，直接再作為重新計算的基礎，其計算所引用之金額數字及計算式皆非正確，自無可採。
伍、綜上所述，原告主張兩造之間有借名契約存在，類推適用民
    法第549條第1項規定終止借名登記契約，並依民法第179條
    不當得利規定請求就系爭不動產應有部分百分之23.75辦理
    所有權登記予原告等語，洵屬有據，應予准許。被告則抗辯
    依系爭承諾書第三條約定內容，因系爭不動產借名登記在黃
    正雄名下，致被告等五人多繳納遺產稅，原告應依比例負擔
    被告等五人多繳納之遺產稅，於原告給付前，被告等五人行
    使同時履行抗辯權等語，本院參諸兩造互負契約義務，於原
    告提出給付前，被告得行使同時履行抗辯，故被告前揭抗辯
    洵屬可採。從而，被告等五人應於原告給付1,950,587元之
    同時，將附表一所示土地及建物，如附表一「被告等五人名
    下應有部分比例」欄位的百分之23.75，辦理所有權移轉登
    記予原告。
陸、本件待證事實已臻明確，兩造其餘之攻擊防禦方法及舉證，
    經本院斟酌後，認於判決結果已不生影響，爰不一一詳為論
    述　　
柒、按法院為終局判決時，應依職權為訴訟費用之裁判，民事訴
    訟法第87條第1項定有明文。本件第一審裁判費312,784元、
　　，應由敗訴之被告連帶負擔，是本件訴訟費用額確定如主文
    第2項所示。
捌、據上論結，原告之訴為有理由，依民事訴訟法第78條、第85
    條第2項、第87條第1項，判決如主文。　
中　　華　　民　　國　　111 　年　　6 　　月　　23　　日
                  民事第二庭法　官　林中如   
以上正本係照原本作成。
如對本判決上訴須於判決送達後20日內向本院提出上訴狀。 
如委任律師提起上訴者，應一併繳納上訴審裁判費。 
中　　華　　民　　國　　111 　年　　6 　　月　　23　　日
                            書記官　林柑杏
　　　　　　　　　　　　　　
附表一：
編號 土地地號/建物建號 面積 (㎡) 每平方公尺之 公告土地現值 /課稅現值 被告等五人 名下應有部分比例  1 嘉義市○○段0000地號    15 19,000元 公同共有 100分之51  2 同上段00-00地號     9  20,000元 公同共有全部  3 同上段00-00地號   257 20,000元 公同共有全部  4 同上段00-00地號   121 20,000元 公同共有全部  5 同上段00-00地號     1 19,000元 公同共有全部  6 同上段00-00地號     7 19,500元 公同共有全部  7 同上段00-00地號   478 20,098元 公同共有全部  8 同上段00-00地號   428 19,500元 公同共有全部  9 同上段00-00地號   503 19,500元 公同共有全部  10 同上段00-00地號   971 19,500元 公同共有全部  11 同上段00地號 3,099 26,709元 公同共有全部  12 同上段0000建號 3,107.26 6,391,800元 公同共有全部 
　　　　　
附表二（原告主張之遺產稅項目、核定金額及黃正雄財產價值，
        卷㈡第43頁）
項次 項目 核定金額(註1) 包含系爭土地及建物47.5%金額(註1)     備   註 (一) 遺產總額 299,615,535 226,346,683 (86,609,092+52,950,626)*52.5%=73,268,852 (二) 免稅額 12,000,000 12,000,000 - (三) 扣除額     1.配偶 4,930,000 4,930,000 -  2.直系血親卑親屬 2,000,000 2,000,000 -  3.喪葬費 1,230,000 1,230,000 -  4.公共設施保留地 52,950,626 25,151,547   5.配偶剩餘財產請求權 87,066,046 63,155,392(註2)   1~5小計 148,176,672 96,466,939  (四) (二)+(三) 160,176,672 108,466,939  (五) 遺產淨額(一)-(四) 139,438,863 117,879,744  (六) 稅率 20% 20% 20% (七) 累進差額 7,500,000 7,500,000 - (八) 扣抵贈與稅額 3,084,903 3,084,903 - (九) 遺產稅 (九)=(五)×(六)-(七)-(八) 17,302,869 12,991,046(註3)  備註 註1：本表「核定金額欄」之金額是國稅局核定金額係包含系爭土地及建物持分100%；      本表「包含系爭土地及建物47.5%金額」，係將系爭不動產減除非屬被繼承人所      有部分(52.5%)後金額。 註2：本表係由被告提供國稅局計算配偶剩餘財產差額分配請求權金額87,066,046元 　　 時其生存配偶剩餘財產金額為33,930,417元，再重算被繼承人之配偶剩餘財產 　　 差額分配請求權為63,155,392元（計算項目及金額如附表五)。 註3：經重算被繼承人本人財產(包括被繼承人持有系爭不動產持分47.5%之財產）， 　　 遺產稅應為12,991,046元。    
　　　　　　　　　　　　　　　　　　　　　　　
附表三（被告主張之遺產稅項目、核定金額及黃正雄財產價值，
        卷㈠第370、371頁）
項次 項目 核定金額 本表金額包含系爭土地及建物47.5%金額     備  註 (一) 遺產總額 299,615,535 226,346,683 (86,609,092+52,950,626)*52.5%=73,268,852 (二) 免稅額 12,000,000 12,000,000  (三) 扣除額     1.配偶 4,930,000 4,930,000   2.直系血親卑親屬 2,000,000 2,000,000   3.喪葬費 1,230,000 1,230,000   4.公共設施保留地 52,950,626 25,151,547   5.配偶剩餘財產請求權 87,066,046 73,990,906 (註1)13,075,140  1～5小計 148,176,672 107,302,453  (四) (二)+(三) 160,176,672 119,302,453  (五) 遺產淨額(一)-(四) 139,438,863 107,044,230  (六) 稅率 20% 20% 20% (七) 累進差額 7,500,000 7,500,000  (八) 扣抵贈與稅額 3,084,903 3,084,903  (九) 遺產稅 (九)=(五)×(六)-(七)-(八) 17,302,869 10,823,943(註2)  備註 註1：系爭不動產占夫妻剩餘財產金額24,905,029元｛87,066,046×（139,559,718      /253,938,035)-22,937,763。(卷㈡第66、69頁)      24,905,029×52.5%＝13,075,140（原告等7人夫妻剩餘財產可扣抵金額)。      87,066,046元(配偶剩餘財產請求權金額)-13,075,140元=73,990,906元(含47.5%      配偶剩餘金額)。 註2：107,044,230元×20%-7,500,000元-3,084,903元=10,823,943元(被告應繳遺產稅)    

附表四（國稅局計算之生存配偶剩餘財產差額分配請求權之金額
        ，卷㈠第373、380頁)
被繼承人-黃正雄生存配偶剩餘財產差額分配請求權 國稅局核定計算表     項目 被繼承人  生存配偶  1.財物金額 (A1) 253,938,035元 (B1) 33,930,417元 2.債務金額 (A2) 0元 (B2) 0元 3.剩餘財產(①-②) (A) 253,938,035元 (B) 33,930,417元 4.剩餘財產差額分配請求權(A-B)/2 C 110,003,809元    5.依法不計入遺產總額之財產及應自遺產總額扣除之財產價值合計 D 52,950,626元 劉厝段 15-3、18-12、18-13、18-15、18-19、18-22、18-23、18-24、18-25 地號（公共設施保留地）   6.應減除重複扣除金額(E=C*D/A1) E 22,937,763元   7.得扣除剩餘財產差額分配請求權金額(4.-6.) F 87,066,046元   

附表五（原告主張之生存配偶行使剩餘財產差額分配請求權之金
        額，卷㈡第51頁）
被繼承人黃正雄生存配偶剩餘財產差額分配請求權     項目 被繼承人  生存配偶  1.財物金額 (A1) 180,669,183元 (B1) 33,930,417元 2.債務金額 (A2) 0元 B2 0元 3.剩餘財產(①-②) (A) 180,669,183元 B 33,930,417元 4.剩餘財產差額分配請求權(A-B)/2 C 73,369,383元    5.依法不計入遺產總額之財產及應自遺產總額扣除之財產價值合計 D 25,151,547元 劉厝段 15-3、18-12、18-13、18-15、18-19、18-22、18-23、18-24、18-25 地號（公共設施保留地）   6.應減除重複扣除金額(E=C*D/A1) E 10,213,991元   7.得扣除剩餘財產差額分配請求權金額(4.-6.) F 63,155,392元